【裁判字號】    95,交聲,564
【裁判日期】    950831
【裁判案由】    交管條例聲異
【裁判全文】
臺灣板橋地方法院交通事件裁定        95年度交聲字第564 號
原處分機關  交通部公路總局臺北區監理所
受處分人即  臺北汽車客運股份有限公司
異  議  人
法定代理人  甲○○
上列受處分人因違反道路交通管理處罰條例案件，對於交通部公
路總局臺北區監理所於民國95年3 月24日所為之處分（原處分案
號：北監營裁字裁40－A1A113741 號），聲明異議，本院裁定如
下：
    主  文
異議駁回。
    理  由
一、原處分意旨略以：異議人即受處分人臺北汽車客運股份有限
    公司僱用駕駛執照已遭吊扣之駕駛人陳良毓（原名陳福仁，
    於民國94年11月2 日改名），於94年12月29日7 時20分許，
    由陳良毓駕駛異議人即受處分人所有之車牌號碼AG－799 號
    營業大客車，行經臺北市○○路、劍潭路口時，因「駕駛執
    照吊扣期間駕駛大客車者（處車主）」違規，經臺北市政府
    警察局交通警察大隊執勤員警依違反道路交通管理處罰條例
    第21條之1 第1 項第7 款規定，以北市警交大字第A1A11374
    1 號舉發違反道路交通管理事件通知單當場舉發，裁處罰鍰
    新臺幣6 萬元，並吊扣汽車牌照3 個月。
二、聲明異議意旨略以：異議人依據臺北市政府交通局年度行車
    安全業務檢查指標項目中，有關行車人員管理及考核之駕駛
    執照之查驗係每日為之；每日均由營運站站管人員在行車人
    員出勤前，查驗駕駛執照無誤後，始得出勤，且異議人自94
    年2 月份之公路監理站加值服務系統起用後，每月均由管理
    部以人工方式上網查核行車人員之駕駛執照迄今，已善盡查
    證駕駛人駕照資格之注意，況本案違規駕駛陳良毓，另於95
    年1 月27日於和平西路肇事當時，曾有異議人公司員工范振
    田親眼目睹陳良毓提出駕駛執照正本，以供警員查核，故聲
    明異議人確實不知陳良毓之駕駛執照業於94年間遭吊扣在案
    ，為此聲明異議，請求撤銷原處分云云。並提出提出臺北汽
    車客運股份有限公司行車人員駕駛執照查驗報告1 份及每日
    出車前駕照查驗照片8 幀為佐。
三、按行政罰法業於94年2 月5 日制訂公布，並自95年2 月5 日
    起施行，該法第5 條規定：「行為後法律或自治條例有變更
    者，適用行政機關最初裁處時之法律或自治條例。但裁處前
    之法律或自治條例有利於受處罰者，適用最有利於受處罰者
    之規定。」。又道路交通管理處罰條例所定罰鍰、吊扣吊銷
    證照、記點之裁罰，係屬行政罰法中所稱行政罰之性質，是
    有上開行政罰法第5 條規定之適用。次按「汽車駕駛人駕駛
    聯結車、大客車、大貨車，有下列情形之一者，汽車所有人
    及駕駛人各處新臺幣4 萬元以上8 萬元以下罰鍰，並當場禁
    止該汽車駕駛人繼續駕駛及扣留其車輛牌照：七、駕駛執照
    吊扣期間駕車者。」、「違反第1 項情形，並吊扣其汽車牌
    照3 個月。」、「汽車所有人如已善盡查證駕駛人駕駛執照
    資格之注意，或縱加以相當之注意而仍不免發生違規者，汽
    車所有人不受本條之處罰。」，91年7 月3 日修正公布並自
    同年9 月1 日施行之道路交通管理處罰條例第21條之1 第1
    項第7 款、第3 項、第4 項分別定有明文。又道路交通管理
    處罰條例第21條之1 雖經總統於94年年12月28日以華總一義
    字第09400212581 號令公布修正，且經行政院於95年6 月23
    日以院臺交字第0950087685號令發布定自95年7 月1 日施行
    。其中該條例第21條之1 第1 項第7 款、第3 項及第4 項規
    定：「汽車駕駛人駕駛聯結車、大客車、大貨車，有下列情
    形之一者，汽車所有人及駕駛人各處新臺幣4 萬元以上8 萬
    元以下罰鍰，並當場禁止其駕駛：七、駕駛執照吊扣期間駕
    車。」、「違反第1 項情形，並記該汽車違規紀錄一次。」
    、「汽車所有人如已善盡查證駕駛人駕駛執照資格之注意，
    或縱加以相當之注意而仍不免發生違規者，汽車所有人不受
    本條之處罰。」（兩相比較，除第3 項規定，由「吊扣汽車
    牌照3 個月」變更為「記汽車違規紀錄1 次」外，其餘均相
    同）。惟異議人行為後，上開法律之變更係在原處分機關裁
    罰後，依前述行政罰法第5 條之規定，自不在比較之範圍內
    ，是本件適用原處分機關裁處時即95年7 月1 日修正施行前
    之道路交通管理處罰條例第21條之1 之規定，合先敘明。
四、又按道路交通管理處罰條例第21條之1 之立法目的乃鑒於大
    型車輛肇事所生之交通事故傷亡情形，多遠較單純小型車或
    機器腳踏車發生之事故嚴重，乃要求駕駛人駕駛該類車輛均
    必須具有合格之駕駛執照，加重違規者之處罰，並對於汽車
    所有人亦處以相同之罰鍰，以促使汽車所有人能善盡其查證
    管理之責任。而上開種類車輛之所有人，對於該等車輛，依
    法既負有查證駕駛人駕駛執照資格之注意義務，基於此一義
    務，車輛所有人非僅有於聘僱之初之選任合格駕駛人之責任
    ，更負有建立駕駛人監督機制之管理責任，始能於平日隨時
    查證、考核所選任之駕駛人之駕駛資格，以確保實際駕駛該
    類車輛之人符合法定之駕駛資格，防範事故於未然。再按上
    揭條文第4 項所定之該類汽車所有人之免責事由，係屬其免
    責之例外規定，汽車所有人茍欲免其責任，即應就此等免責
    事由之存在負舉證之責。
五、經查：本件異議人所雇用之駕駛人陳良毓，於94年12月29日
    7 時20分許，駕駛異議人所有之車牌號碼AG－799 號營業大
    客車，行經臺北市○○路、劍潭路口時，經臺北市政府警察
    局交通警察大隊警員查獲之事實，此為異議人所不爭執，並
    有臺北市政府警察局北市警交大字第A1A113741 號舉發違反
    道路交通管理事件通知單1 紙在卷可稽。又查，駕駛人陳良
    毓於94年7 月15日駕駛8U-833號車在高速公路被舉發「未依
    規定車道行駛」，不繳納罰鍰而於94年12月12日向交通部公
    路總局臺北區監理所宜蘭監理站辦妥職業大客車駕駛執照易
    處吊扣3 個月（即自94年12月12日起至95年3 月11日止），
    提供駕照供吊扣在案，此有交通部公路總局臺北區監理所95
    年8 月15日北監營字第0959002534號函在卷可稽，據此可知
    ，駕駛人陳良毓於94年12月29日發生本件違規事實時，其職
    業大客車駕駛執照仍在吊扣期間尚未屆滿甚明。雖異議人以
    ：其每日均由營運站站管人員在行車人員出勤前，查驗駕駛
    執照，每月均由管理部以人工方式上網查核行車人員之駕駛
    執照，且陳良毓另於95年1 月27日於和平西路肇事當時，曾
    有異議人公司員工范振田眼目睹陳良毓提出駕駛執照正本，
    以供警員查核等情詞置辯，並提出臺北汽車客運股份有限公
    司行車人員駕駛執照查驗報告1 份及每日出車前駕照查驗照
    片8 幀，以資證明其已盡查證之注意義務。惟查，有關公路
    監理加值服務系統之駕駛管理系統只要監理所站鍵入吊銷資
    料後即可同步在該系統查詢到駕駛人最新狀況；另查異議人
    （公司帳號：416707）於94年11月1 日至94年12月31日期間
    ，並無利用該系統查詢陳良毓之紀錄，其查詢陳良毓駕照狀
    態係為95年3 月6 日乙節，此有交通部公路總局臺北區監理
    所95年3 月1 日北監營字第0958001023號函、95年8 月15日
    北監營字第0959002534號函暨函附查詢記錄檔、中華電信數
    據通信分公司中區客服中心回覆單各1 份在卷可考。故異議
    人辯稱其每月均由管理部以人工方式上網查核行車人員之駕
    駛執照乙節，係與事實不符，並無可採。且異議人既有上述
    查詢管道可資利用，為善盡此一義務，車輛所有人即非能僅
    以所聘僱駕駛人單方面之說詞，或曾出示駕駛執照為已足，
    而必須利用上述或其他查詢管道定期查核所屬駕駛人駕駛資
    格之確實狀況，如此方可謂有善盡查證之責任。故縱使異議
    人所聲請傳喚之證人范振田能證明駕駛人陳毓良曾於95年1
    月27日出示過其駕駛執照正本乙節，仍無足卸免其確實查證
    之責，本院認無傳喚證人范振田之必要，附此陳明。本件異
    議人疏未善盡查證駕駛人駕駛執照資格之注意，任令已遭吊
    扣駕駛執照之駕駛人續行駕駛營業大客車，置道路上之行人
    及車輛之安全於不顧，自應認異議人對於所僱用駕駛人之駕
    駛資格並未加以相當注意，是本件聲明異議洵屬無據。
六、從而，原處分機關依95年7 月1 日修正施行前之道路交通管
    理處罰條例第21條之1 規定，裁處異議人即受處分人罰鍰6
    萬元，並吊扣汽車牌照3 個月，核無違誤。本件異議為無理
    由，應予駁回。
七、據上論斷，應依道路交通案件處理辦法第19條，裁定如主文
    。
中    華    民    國    95    年    8     月    31    日
                  交通法庭法  官  林淑婷
以上正本證明與原本無異
如不服本裁定應於送達後5 日內向本院提出抗告狀
                          書記官  廖貞音
中    華    民    國    95    年    8     月    31    日


司法院資訊處製作；財團法人民間司法改革基金會備份。
